【裁判字號】    89,易,2501
【裁判日期】    891211
【裁判案由】    重利
【裁判全文】
臺灣臺北地方法院刑事判決                        八十九年度易字第二五一號
    公  訴  人  臺灣臺北地方法院檢察署檢察官
    被      告  甲○○
右列被告因常業重利案件，經檢察官提起公訴（八十八年度偵字第二二五一四號），
本院判決如左：
    主  文
甲○○常業重利，處有期徒刑伍月，緩刑年。
    事  實
一、甲○○於民國（下同）八十八年四月間起至十月五日止，在台北市○○街二八號
    二樓設立地下錢莊，並於中國時報分類廣告欄中刊登「不一樣的貸款‧保密‧免
    押保‧0000000000」之小額貸款分類廣告，意圖牟取不法利益，透過
    電話以招徠需款孔急之不特定顧客借款，以七天為一期，貸以如附表所示之利息
    、收取高達利率月息四十八分至七百十四分之利息，並要求借款人質押營利事業
    許可登記證、房屋所有權狀影本及簽立同額本票為擔保，以此方式乘借款人經濟
    急迫窘困之際，貸與金錢，收取與原本顯不相當之重利，而恃此所得以維生活。
    適乙○○於八十八年五月間因急需用錢，見前揭報紙廣告而打電話接洽，先後商
    借新台幣（下同）十八萬、三十萬、四十萬、四十萬元，甲○○基於常業重利之
    犯意，於如附表所示之地點，在台北市○○街二七巷九號五樓等處，交付現金予
    乙○○，並質押乙○○之公司營利事業許可證、房屋所有權狀等證件影本，又要
    求乙○○簽發如附表所示之支票為質押。嗣甲○○依約於八十八年十月五日，前
    往台北市○○路七二號收取本金、利息時，為警當場逮捕，並扣得甲○○所有供
    借款之支票存款送金簿存根一紙。
二、案經被害人乙○○訴由台北市政府警察局刑事警察大隊移請台灣台北地方法院檢
    察署檢察官偵查起訴。
    理  由
一、訊據被告甲○○就於前揭時間刊登小額貸款廣告，而被害人乙○○即依此向被告
    借貸，且收取利息，要求開立支票償還本息，並另以客票、房屋所有權狀、營利
    事業許可證質押等情，於警訊、偵查中、本院審理時均自白不諱，並經被害人乙
    ○○指訴綦詳，且陳稱：「因為我當時急於用錢，因為名下沒有不動產，所以向
    銀行貸款辦不到，朋友也因為景氣不好借不到，才逼不得已向地下錢莊借」，（
    見本院八十九年十一月二十七日筆錄）、「（問：你當時借款時的債信如何？）
    當時只有向這家和另外一家地下錢莊借錢，地下錢莊的利息很重，我是因為我如
    果借不到錢，我就會跳票，不能再有其他的生意，當時有多張票據到期，臨時借
    不到錢，因為我曾經有信貸過，銀行借不到，親朋那邊因為這款項比較大，無法
    籌出。當時另外一家地下錢莊也是借十萬元，我以前沒有向地下錢莊借錢，我是
    因為不得已才會向他們借的」（見本院八十九年度訴字第六五號卷八十九年三月
    三日筆錄），故被害人乙○○向被告為借款時，用盡各項方法借款而不得，方會
    首次嘗試向地下錢莊借款，以前並無向地下錢莊借款之經驗，可知被害人借款時
    之急迫、輕率、無經驗；此外尚有與之相合之支票存款送金簿存根一紙附卷可稽
    ，均足為補強證據，可佐被告任意性自白之真實性，是被告之自白堪信為真。故
    本件事證明確，被告常業重利之犯行堪予認定，應以依法論科。
二、謂常業犯，係指反覆以同種類之行為為目的之社會活動的職業性犯罪而言，亦即
    常業犯僅須有賴以為業之意思，而有事實之表現為已足，而被告甲○○供稱：「
    （問：借款當時另外有無其他職業？）送便當，每月二萬多元，從八十八年三月
    做到七月，七月以後就沒有做送便當，只有剩下借款這邊，我借款放出去的利息
    錢是用來家庭生活開支，家裡還有負債。」（見本院八十九年十一月二十七日筆
    錄），又被告係以每星期一至二次、每次五千元之報紙廣告招攬客源，顯為長期
    經營、不習鉅資等情相參，其重利收入為其主要生活費用來源之一，故足認被告
    乃恃此重利收入維生。是核被告貸予被害人乙○○金錢，而收取與原本顯不相當
    之高額利息，恃此收入以維生，係犯刑法第三百四十五條之常業重利罪，公訴人
    認應以同法第三百四十四條之普通重利罪處段，尚有未洽，惟起訴事實相同，起
    訴法條應予變更。爰審酌被告正值壯年，竟不思上進，急功好利，並衡量被告其
    餘之犯罪之動機、目的、手段、對社會經濟秩序所生危害及犯後之態度等一切情
    狀，量處如主文所示之刑，以示懲儆。末查被告前未曾受有期徒刑以上刑之宣告
    ，有本院被告全國前案紀錄表、台灣高等法院檢察署刑案紀錄簡覆表在卷可稽，
    其思慮不週，致罹刑典，經此刑之宣告後，應知警惕而無再犯之虞，本院認其所
    受宣告之刑，以暫不執行為適當，予以宣告緩刑三年，用啟自新。
據上論斷，應依刑事訴訟法第二百九十九條第一項前段、第三百條，刑法第三百四十
五條、第七十四條第一款，罰金罰鍰提高標準條例第一條前段，判決如主文。
本案經檢察官陳佳秀到庭執行職務
中      華      民      國    八十九    年     十二     月     十一     日
                                      臺灣臺北地方法院刑事第三庭
                                          法  官  郭  惠  玲
右正本證明與原本無異。
如不服本判決，應於判決送達後十日內，向本院提出上訴狀。
              書記官  林  淑  貞
中    華    民    國      八十九      年      十二    月     十一       日
附錄本案論罪科刑法條全文：
刑法第三百四十五條常業重利罪
以犯前條之罪為常業者，處五年以下有期徒刑，得併科三千元以下罰金。
附表：（借款時間均係八十八年）
┌────┬────┬──────┬───────┬──────────┐
│借款時間│借貸金額│利息        │還款方式      │公訴人誤書為        │
├────┼────┼──────┼───────┼──────────┤
│五月間  │十八萬元│十四天八萬元│十四日內到期總│本金二十三萬元，十五│
│        │        │月息九十五分│額二十六萬元支│天內本息二十五萬元  │
│        │        │            │票共二張（分別│        │
│        │        │            │為七日、十四日│                    │
│        │        │            │期），保證票十│                    │
│        │        │            │二萬元        │                    │
├────┼────┼──────┼───────┼──────────┤
│七月間  │三十萬元│十四天八萬元│十四日內總額三│本金四十萬元，七天期│
│        │        │月息五十七分│十八萬元支票共│面額十二萬元、十三萬│
│        │        │            │四張          │元支票各一張，十五天│
│        │        │            │              │期面額十二萬元、十一│
│        │        │            │              │萬五千元支票各一張  │
├────┼────┼──────┼───────┼──────────┤
│未詳    │四十萬元│十四天九萬元│十四天內總額四│本金三十八萬七千元，│
│（公訴人│        │月息四十八分│十九萬元支票共│七天期面額十二萬元、│
│誤書為九│        │            │四張          │十三萬元支票各一張，│
│月二十三│        │          │              │十五天期面額十二萬元│
│日）    │        │            │              │支票二張            │
├────┼────┼──────┼───────┼──────────┤
│九月間  │四十萬元│十四天九萬元│十四天內總額四│七天期面額十二萬元、│
│（公訴人│        │月息四十八分│十九萬元支票共│十三萬元支票各一張，│
│誤書為九│        │            │四張          │十五天期面額十二萬元│
│月底）  ├────┼──────┼───────┤支票三張            │
│        │右列其中│十四天四十萬│十四天內總額六│                    │
│        │一張十二│（以本金十二│十二萬元支票共│                    │
│        │萬元支票│萬元計利）  │五張（十二萬元│                    │
│        │未兌現  │月息七百十四│三張、十三萬元│                    │
│        │        │分          │二張），保證票│                    │
│        │        │            │二十六萬元    │                    │
└────┴────┴──────┴───────┴──────────┘


司法院資訊處製作；財團法人民間司法改革基金會備份。
